臺灣臺南地方法院民事判決　　　　　　　92年度訴字第1468號
原　　　告　己○○
被　　　告　辰○○
訴訟代理人　卯○○
被　　　告　子○○
　　　　　　　　　　　　六巷七.
兼　　　上
訴訟代理人　丑○○
被　　　告　戌○○
　　　　　　　　　　　　一號
兼　　　上
訴訟代理人　巳　○
被　　　告　庚○○
　　　　　　　　　　　　十樓
　　　　　　戊○○
　　　　　　丙○○
　　　　　　丁　○
上四人共同
訴訟代理人　乙○○
被　　　告　午○○
　　　　　　　　　　　　十九號.
　　　　　　酉○○
上二人共同
訴訟代理人　丙○○
被　　　告　申○○
　　　　　　　　　　　　一號
　　　　　　未○○
　　　　　　　　　　　　樓
　　　　　　辛○○
　　　　　　壬○○
　　　　　　癸○○
　　　　　　　　　　　　八號
　　　　　　寅○○
上　一　人
法定代理人　甲○○
上列當事人間請求分割共有物事件，本院於民國九十四年九月二
十一日言詞辯論終結，判決如下：
    主  文
附表一所示座落台南縣永康市○○段二００－一地號（地目：建
、面積：一三三平方公尺）、同段二０三地號（地目：建、面積
：一二九八方公尺）、同段二０三－一地號（地目：建、面積：
三四八平方公尺）、同段二０三－三地號（地目：建、面積：三
四八平方公尺）、同段二０三－四地號（地目：建、面積：二二
四平方公尺）等五筆土地，均應予變價分割，所得價金，分別按
附表一所示各地號土地之共有人所有權應有部分比例分配之。
訴訟費用由兩造各自按附表一所示之訴訟費用負擔比例負擔之。
    事實及理由
一、程序部分：本件被告戴萬枝、午○○、酉○○、申○○、未
    ○○、辛○○、戴林順、癸○○、寅○○等九人均經合法通
    知，未於言詞辯論期日到場，核無民事訴訟法第三百八十六
    條所列各款情形，爰依原告之聲請，由其一造辯論而為判決
    。
二、原告主張：附表所示座落台南縣永康市○○段二００－一地
    號（地目：建、面積：一三三平方公尺）、同段二０三地號
    （地目：建、面積：一二九八方公尺）、同段二０三－一地
    號（地目：建、面積：三四八平方公尺）、同段二０三－三
    地號（地目：建、面積：三四八平方公尺）、同段二０三－
    四地號（地目：建、面積：二二四平方公尺）等五筆土地，
    係原告分別與被告等十七人依附表一所示共有人應有部分比
    例所共有，因請求全體共同人協議分割不成，爰依民法第八
    百二十三條、第八百二十四條之規定，請求准予判決合併分
    割。又考量該五筆土地中，現均有建物座落其上，為求保持
    該些建物之完整及考量出入之方便，幾經協調結果，以如附
    圖所示之分割方案為現物分割，較能獲得多數共有人之認可
    ，爰請求依附圖所示而為本案之分割方式：Ａ部分面積二九
    八平方公尺分歸被告辰○○、辛○○、壬○○、癸○○、寅
    ○○等五人依附表二所示分割後取得持分保持共有；Ｂ部分
    面積一八一平方公尺分歸被告詹梅峰取得；Ｃ部分面積一六
    七平方公尺分歸被告丁○取得；Ｄ部分面積一一０平方公尺
    分歸原告己○○取得；Ｅ部分面積一０三平方公尺分歸被告
    庚○○取得；Ｈ部分面積四九平方公尺、Ｉ部分面積八四平
    方公尺分歸被告巳○、戌○○二人依附表二所示分割後取得
    持分保持共有；Ｌ部分面積二．一六平方公尺分歸被告丑○○、子○○二人依附表二所示分割後取得持分保持共有；Ｍ
    部分面積七三平方公尺、Ｎ部分面積一一０．八四平方公尺
    分歸被告午○○、酉○○、申○○、未○○等四人依附表二
    所示分割後取得持分保持共有；Ｊ部分面積八平方公尺、Ｋ
    部分面積三五平方公尺分歸兩造（被告丑○○、子○○等二
    人除外）依原有持分比例保持共有。兩造並依華聲不動產研
    究中心所製如附表三「各共有人應付受補金額配賦表」所示
    ，互為補償等語。另提出地籍圖一份、分割圖一份、土地登
    記謄本五份等為憑，並請求履勘現場、及就如附圖所示分割
    方案委請鑑價兩造應互為找補之金額。
二、被告方面：
（一）被告巳○、戌○○二人陳稱：二人同意分割後仍保持共有
      ，對於分割方案及補償規劃，我認為不公，靠自強路者價
      值比較高，鑑定時我未在場，根本是黑箱作業。午○○等
      部分是最不好的地點，卻仍要拿錢出來。我主張變價分割
      ，或者是以抽籤方式。土地上的房子如何處理？同意按照
      課稅現值，由賣得價金先行補償建物，餘款再依比例分配
      等語。
（二）被告丑○○、子○○二人陳稱：二人同意分割後仍保持共
      有，對於分割圖，我被分在後面，應該要留出路給我。補
      償部分無意見，我只要求有出路等語。
（三）被告庚○○、戊○○、丙○○、丁○等四人共同訴訟代理
      人乙○○陳稱：我的當事人是同意分割，但是他們都有住
      在該處，不適宜採變價分割等語。
（四）被告辰○○未於最後言詞辯論期日到庭，惟依其訴訟代理
      人卯○○前到庭陳稱：同意與被告辛○○、壬○○、癸○○、寅○○等共五人於分割後仍保持共有，對原告所提之
      分割方案沒有意見，但對於補償方式有意見，我們主張土
      地面積若有增減，直接以公告現值來補償，至於土地增值
      稅部分應該要由取得的人來負擔等語。
（五）其餘被告午○○、酉○○、申○○、未○○、辛○○、戴
      林順、癸○○、寅○○等八人則迄未到庭或以書狀為有利
      於己之主張或陳述。
三、本院依原告之請求，分別於九十二年十月十三日履勘現場
    ，繪製使用現況圖；九十三年四月九日履勘現場，依原告
    所請繪製如附圖所示分割方案。依原告請求，委託華聲不
    動產研究中心就如附圖所示分割方案計算共有人間之互補價
    額。
四、兩造不爭之事實及爭執事項：
（一）座落台南縣永康市○○段二００－一地號、同段二０三地
      號、同段二０三－一地號、同段二０三－三地號、同段二
      ０三－四地號等五筆土地，分別為原告與附表所示之共有
      人依附表所示之應有部分所共有，有原告所提土地登記謄
      本五份為憑；其中被告丑○○、子○○二人則僅有永康段
      二００－一地號之應有部分（各為十二分之一）。
（二）另系爭五筆土地中，永康段二００－一地號、同段二０三
      －三地號、同段二０三－四地號等三筆土地相鄰，另永康
      段二００－一地號、同段二０三－一地號等二筆土地與另
      三筆土地則均無相鄰，亦有原告所提地籍圖謄本一份在卷
      足憑。
（三）兩造均同意合併分割，在本院囑地政測量人員繪製如附圖
      所示之分割方案後，另囑託華聲不動產研究中心鑑定各共
      有人間應互為補償之金額，製如附表三「各共有人應付受
      補金額配賦表」後，被告巳○、戌○○二人對該配賦表不
      能接受，兩造迄未能就互補金額達成協議。
（四）本件兩造所共有如附表所示之系爭五筆土地，各共有人間
      並無不分割之協議，亦無不能分割之約定或法令上之限制
      ，兩造間則迄未能達成分割之協議，則原告起訴請求裁判
      分割，並無不合。惟系爭五筆土地之共有人並非完全相同
      ，且系爭五筆土地亦未全部相鄰。原告起訴請求將系爭五
      筆土地予以裁判合併分割，並依附圖所示為分割方法，另
      再以前揭配賦表所載為全體共有人間之互補金額方案，被
      告載開等則對互補金額方案不同意，是本件原告請求裁判
      分割雖無不合，惟原告請求系爭五筆土地予以合併分割，
      是否可行，本件究應採取何種分割方案，自應考量(一)本件
      得否裁判合併分割；(二)如何之分割方法為符合全體共有人
      間之公平及全體社會經濟利益。
五、得心證之理由：
（一）按「各共有人，得隨時請求分割共有物。但因物之使用目
      的不能分割或契約訂有不分割之期限者，不在此限。」民
      法第八百二十三條第一項定有明文。本件原告請求分割之
      系爭五筆土地分，分為原告與附表一所列被告等所共有，
      兩造間既無不分割之協議，而依其使用目的，並無不能分
      割之情事，然兩造間並無法達成分割之協議，從而原告請
      求將系爭五筆土地予以分割，自無不合，核先敘明。
（二）「按分割共有物之訴，係就同一共有關係之供有物，予以
      分割，使共有人就共有物之一部分單獨取得所有權之形式
      訴訟。故數共有物除依其性質及其共有人與應有部分均相
      同，並經共有人全體同意等情形外，尚難認其得為合併分
      割。）（八十五年度台上字第二四八三號裁判參照）又「
      共有物如為不同地號之數筆土地，而其共有人並非完全相
      同者，共有關係既分別存在於該數筆土地之上，法院為裁
      判分割時，自不能予以合併分割。」是數筆土地得為裁判
      予以合併分割者，除應得共有人全體之同意外，另須具備
      其性質上得合併分割，且須其有有人及應有部分均相同者
      為限。本件原告起訴請求將系爭五筆土地予以合併分割如
      附圖所示之分割方式，惟查該五筆土地中，被告丑○○、
      子○○二人所共有之土地僅該段二００－一地號土地，對
      其他四筆土地則無應有部分，另被告辛○○、壬○○、癸○○、寅○○等四人就該二００－一地號土地之應有部分
      ，各僅有百萬分之七五，與該四人就另四筆土地之應有部
      分均為二四分之一之比例不同，是系爭五筆土地，其共有
      人及應有部分並非全數相同，揆諸首揭裁判要旨，本件共
      有物分割，原告請求以判決而將系爭五筆土地合併分割，
      自有未符。
（三）又「共有物之分割，依共有人協議之方法行之。分割之方
      法，不能協議決定者，法院得因任何共有人之聲請，命為
      左列之分配：一、以原物分配於各共有人。二、變賣共有
      物，以價金分配於各共有人。以原物為分配時，如共有人
      中，有不能按其應有部分受分配者，得以金錢補償之。」
      民法第八百二十四條定有明文，又按共有物之分割，應斟
      酌共有物之性質、經濟效益及全體共有人之利益，並應符
      合公平原則，且社會利益亦應考慮在內，而法院依民法第
      八百二十四條命為適當之分配，不受任何共有人主張之拘
      束，即裁判上定共有物分割之方法時，分配原物與變賣之
      而分配價金，皆係合法處置，不生違法之問題（最高法院
      五十一年台上字第四二八號判例意旨參照）。本件原告請
      求分割之系爭五筆土地，在共有人間既未能達成分割協議
      ，且不符合合併分割之要件，自不能採取如附圖所示之合
      併分割方案，是本件共有物之分割，應就各筆土地依共有
      人數予以個別分割。惟如以原物分割結果：
    (一)查系爭五筆土地中，共有人之人數達到十六人及十八人，
      依附表二所示各共有人之應有部分比例及換算所得分配之
      面積，苟予以實物分割後，其各共有人間所得分配之最大
      面積為被告丙○○、丁○二人就二０三－一地號及二０三
      －四地號所分配之四三．五平方公尺，其餘各共有人所得
      分配之各筆土地之面積，大多為一、二十平方公尺，甚至
      有０．０一平方公尺之微者，此各筆土地予以原物分割結
      果，則每位共有人所分配之土地多屬無法單獨利用，徒增
      共有人分割後無法有效利用土地之困擾，此採用原物分配
      之缺點其一。
    (二)系爭五筆土地並未相鄰，惟均位處台南縣永康市○○路兩
      側，如採實物分割，縱附圖所示之分割方式，因每筆分割
      後之土地太過狹小，且多屬崎零地，難以單獨利用，每一
      筆土地均難發揮其位處寬廣之自強路所應有之經濟效益，
      非但無助於原共有人之利益，甚且因所有權過於於分散，
      難以發揮整體社會經濟利益，此採用原物分配之缺點其二
      。
    (三)綜上二項，本院認將系爭五筆土地採用合併分割之方式，
      既非有利於共有人全體，更且有害於整體社會經濟利益，
      則採用原物分割之方式，就本件分割共有物事件而言，顯
      非適當。
（四）再系爭五筆土地固非全數相鄰，然除相隔自強路面及同段
      二０三－二地號道路用地外，該五筆土地亦屬集中，因其
      臨自強路之面寬約五十米，地形參差不齊，深度最大僅約
      四十米，最小則僅有約十米，最大土地之面積為三四八平
      方公分，共有人則達十六人及十八人，其中最大持分者為
      八分之一，僅能分得四十三平方公尺，均無法單獨使用，
      造成太多之崎零地，徒增分割後使用上之不便，苟能予以
      變價分割，該五筆土地之所有權在變價後，同屬一人所有
      ，當能對該範圍土地作有利之規劃，有助於社會整體經濟
      效益。至於該範圍土地內雖有共有人建物存在，該些建物
      雖有鐵皮塔建、磚造、竹造、鐵骨造等不同，然均同屬單
      一層之建物，茲台南縣永康市○○路既已拓寬達十餘米，
      為有效利用其臨自強路之效用，則該些建物應無留用之經
      濟效益。
（五）依上說明，系爭土地共有人分別為十六人及十八人，應有
      部分不一，如按原物分割將造成甚多之崎零地，有違經濟
      效益原則，不利管理使用，原物分割確有事實上困難，況
      原告所提分割方案，均以考量現物分割為原則，然現物分
      割後之價值互補鑑定結果，復未能獲得全體共有人之認可
      ，以致兩造迄未能達成分割協議，且無論為如何之原物分
      割，都將造成畸零地之產生，此非共有物分割之目的。本
      院審酌上述情形，認以變賣共有物，所得價金各按附表一
      所示兩造所有權應有部分比例分配為適當。
六、綜上所述，被告巳○等依民法第八百二十四條第二項第二款
    規定，請求將兩造共有系爭土地准予變賣，以所得價金分配
    於各共有人之分割方法為可採，應予准許。
七、本件事證已臻明確，兩造其餘攻擊防禦方法及未經援用之證
    據，經本院斟酌後，認均不足以影響判決之結果，無逐一論
    駁之必要。
八、據上綸結，原告之訴為有理由，依民事訴訟法第三百八十五
    條第一項前段、第八十條之一，判決如主文。
中　　華　　民　　國　　94　　年　　11　　月　　2 　　日
                  民事第二庭    法　官　王國忠
以上正本係照原本作成
如對本判決上訴，須於判決送達後20日內向本院提出上訴狀
中　　華　　民　　國　　94　　年　　11　　月　　2 　　日
                                書記官　黃鋕偉
附表一：共有人各地號應有部分比例：
┌─────┬────┬────┬────┬────┬────┬────────┐
│共有人姓名│200-1   │203     │203-1   │203-3   │203-4   │訴訟費用負擔比例│
├─────┼────┼────┼────┼────┼────┼────────┤
│己○○    │2491/3萬│1/12    │1/12    │1/12    │1/12    │1/12            │
├─────┼────┼────┼────┼────┼────┼────────┤
│辰○○    │1/12    │1/12    │1/12    │1/12    │1/12    │1/12            │
├─────┼────┼────┼────┼────┼────┼────────┤
│戊○○    │1/12    │1/12    │1/12    │1/12    │1/12    │1/12            │
├─────┼────┼────┼────┼────┼────┼────────┤
│庚○○    │1/12    │1/12    │1/12    │1/12    │1/12    │1/12            │
├─────┼────┼────┼────┼────┼────┼────────┤
│戌○○    │1/16    │1/16    │1/16    │1/16    │1/16    │1/16            │
├─────┼────┼────┼────┼────┼────┼────────┤
│巳  ○    │1/16    │1/16    │1/16    │1/16    │1/16    │1/16            │
├─────┼────┼────┼────┼────┼────┼────────┤
│辛○○    │75/百萬 │1/24    │1/24    │1/24    │1/24    │19/240          │
├─────┼────┼────┼────┼────┼────┼────────┤
│壬○○    │75/百萬 │1/24    │1/24    │1/24    │1/24    │19/240          │
├─────┼────┼────┼────┼────┼────┼────────┤
│癸○○    │75/百萬 │1/24    │1/24    │1/24    │1/24    │19/240          │
├─────┼────┼────┼────┼────┼────┼────────┤
│丙○○    │1/8     │1/8     │1/8     │1/8     │1/8     │1/8           │
├─────┼────┼────┼────┼────┼────┼────────┤
│丁  ○    │1/8     │1/8     │1/8     │1/8     │1/8     │1/8             │
├─────┼────┼────┼────┼────┼────┼────────┤
│午○○    │1/32    │1/32    │1/32    │1/32    │1/32    │1/32            │
├─────┼────┼────┼────┼────┼────┼────────┤
│酉○○    │1/32    │1/32    │1/32    │1/32    │1/32    │1/32            │
├─────┼────┼────┼────┼────┼────┼────────┤
│申○○    │1/32    │1/32    │1/32    │1/32    │1/32    │1/32            │
├─────┼────┼────┼────┼────┼────┼────────┤
│未○○    │1/32    │1/32    │1/32    │1/32    │1/32    │1/32            │
├─────┼────┼────┼────┼────┼────┼────────┤
│寅○○    │75/百萬 │1/24    │1/24    │1/24    │1/24    │19/240          │
├─────┼────┼────┼────┼────┼────┼────────┤
│丑○○    │1/12    │0       │0       │0       │0       │1/120           │
├─────┼────┼────┼────┼────┼────┼────────┤
│子○○    │1/12    │0       │0       │0       │0       │1/120           │
└─────┴────┴────┴────┴────┴────┴────────┘
